【裁判字號】    99,交抗,1662
【裁判日期】    991122
【裁判案由】    違反道路交通管理處罰條例
【裁判全文】
臺灣高等法院交通事件裁定            99年度交抗字第1662號
抗  告  人
即受處分人  傅柏祥
送達代收人  詹淑蘭
上列抗告人因違反道路交通管理處罰條例案件，不服臺灣士林地
方法院，中華民國99年6月28日所為裁定（99年度交聲字第761號
），提起抗告，本院裁定如下：
    主  文
原處分撤銷，發回台灣士林地方法院。
    理  由
一、原裁定意旨略以：
  (一)、抗告人即受處分人（下稱抗告人）傅柏祥駕駛裝載貨物之
      豐車實業有限公司所有之車牌號碼0789-US號自用一般小
      貨車（下稱系爭車輛），於98年12月17日13時35分許行經
      高速公路國道1號北上218.3公里處之固定地磅站，未依設
      置於北上218.8公里處「地磅站↗」之告示牌標誌入地磅
      站過磅，為警於國道1號北上217.9公里處攔停舉發之事實
      ，業據抗告人自承在卷，並有內政部警政署國道公路警察
      局公警局交字第Z3B004969號舉發違反道路交通管理事件
      通知單影本1紙、採證照片9張（見原審卷第13、30-32 頁
      ）及有內政部警政署國道公路警察局第三警察隊99年6 月
      3日公警三交字第0990371093號函及所附照片4張在卷可按
      （見原審卷第29-30頁），抗告人違規事實洵堪認定。
  (二)、雖異議人以：伊所駕駛之小貨車載重不過300公斤，依道
      路交通管理處罰條例第29條之2、98年12月29日修訂前之
      道路交通安全規則第77條第1項第9款之規定，均未載明小
      貨車須過磅，地磅站前之標示皆為大貨車過磅，如小貨車
      須過磅將有違設立ETC專用車道之美意，抗告人遭攔停舉
      發之地點係國道1號北上217.9公里處，舉法通知上卻記載
      「國道1號北上218.3公里」，均有違誤，為此聲明異議云
      云。惟查：
      1.按道路交通安全規則第77條第9款及道路交通管理處罰
        條例第29條之2第4項之立法目的係為有效遏止載重車輛
        違規肇事，各警察機關針對裝載貨物之車輛嚴重違規行
        為加強稽查，以避免危害用路人行車安全，維護交通秩
        序，不單以規範大貨車為限。上開條文所指「汽車」依
        道路交通安全規則第2條第1項第1款、道路交通管理處
        罰條例第3條第8款之規定意旨，本不限貨車、客車、客
        貨兩用車，更不以大貨車或小貨車為區分，另依高速公
        路及快速公路交通管制規則第24條第1項規定載重之貨
        車、客貨兩用車、聯結車進入地磅站時，應依標誌、標
        線、號誌指示行駛等條文意旨更明確指出貨車應依規定
        過磅。抗告人為合法考領駕駛執照之人，就上開道路交
        通管理處罰條例之規定，應知之熟稔，縱系爭車輛非屬
        大貨車，既載運300公斤重之沙發，即應依上開規定，
        遵從標誌之指示，駛入地磅站內過磅。
      2.至抗告人辯稱地磅前所標示的皆是大貨車過磅，如果小
        貨車也要過磅就與設立ETC專用道之美意相違背云云，
        並提出「閃光燈亮時大貨車過磅」、「前700公尺大貨
        車過磅」告示牌2面之照片以為據（見原審卷第7頁）。
        惟高速公路國道1號員林收費站北向地磅站位處收費站
        之上游（前），道路型態為先進入地磅站過磅後，再行
        經收費站繳費，該路段並無設置抗告人所檢附之告示牌
        等情，業據內政部警政署國道公路警察局第三警察隊於
        99年5月17日以公警三交字第0990370916號函及舉發地
        點前所拍攝之「地磅站↗」告示牌之照片2張函覆原審
        在卷（見原審卷第26-27頁、第30頁），足見抗告人上
        開辯解，顯與事實不符。
      3.至抗告人雖又稱其遭警攔停舉發之地點係國道1 號北上
        217.9公里處，員警於舉發通知單上記載違規地點為「
        國道1 號北上218.3 公里」，顯有違誤云云。惟舉發員
        警係因見抗告人行經218.3 公里處之地磅站未過磅，嗣
        於217.9 公里處攔停抗告人，方以抗告人未依標誌過磅
        之地磅站為本件違規地點予以舉發乙節，業據內政部警
        政署國道公路警察局第三警察隊於99年4月23日以公警
        三交字第0990370814號函覆在案（見原審卷第25頁），
        本件舉發程序並無瑕疵，抗告人謂本件執勤員警之違法
        取締云云，實屬對上開規定之誤解，並無可採，故本件
        抗告人之聲明異議為無理由，應予駁回等語。
二、抗告意旨略以：
  (一)、系爭車輛行經國道北上員林收費站係依「電子收費小型車
      靠左」指示過收費站，次有地磅處前700 公尺處設有標誌
      號誌「大貨車過磅，大型車靠右」是不爭的事實，抗告人
      亦請國道高速公路局解釋，小貨車不強制過磅，如有超載
      超重情事，執法人員得引導過磅，故系爭車輛並無違規。
  (二)、國道高速公路地磅皆設於收費站右側旁，根本無法先過磅
      再過收費站繳費，而員林收費站地磅稍前置於約100公尺
      處且有分隔島即駛入大型車收費，小型車無法切入ETC車
      道，若要強行恐致嚴重交通事故，於法理不容。
  (三)、原審法院函查國道公路警察局舉發取締情形，顯係球員兼
      裁判，應函查國道高速公路局交通管制科（地磅）查詢是
      否僅強制大貨車過磅，小貨車未在強制範圍內，除非超重
      或接受執法人員要求過磅，否則不強制過磅。且該局解釋
      ，地磅站前方700 公尺處均有設置標誌、號誌，不可能獨
      漏員林收費站前未設置。
三、經查：
  (一)、道路交通安全規則第77條第9款及道路交通管理處罰條例
      第29條之2第4項固規定，裝載貨物行經設有地磅處所，應
      依標誌、標線、號誌指示，或交通勤務警察或依法令執行
      交通稽查任務人員之指揮停車過磅。汽車裝載貨物行經設
      有地磅處所一公里內路段，未依標誌、標線、號誌指示或
      不服從交通勤務警察或依法令執行交通稽查任務人員之指
      揮過磅者，處汽車駕駛人新臺幣一萬元罰鍰，並得強制其
      過磅。條文中所指「汽車」雖不專指大貨車，惟道路交通
      管理處罰條例第29條之2第4項之立法目的在於有效遏止大
      型車輛違規肇事，各警察機關針對大型車嚴重違規行為加
      強稽查，僅係有部分載重車不聽從指揮過磅，以消極方式
      抗拒過磅，甚至拒絕停車接受稽查或棄車而逃逸，致汽車
      裝載貨物超重之取締難以執行，危害行車安全，方制訂該
      規定，以維交通秩序。
  (二)、本院依職權函查內政部警政署國道公路警察局（下稱國道
      警察局）關於本案國道一號北向218.3公里處地磅站相關
      標誌施設及小貨車強制過磅之可行性乙節，該局以99年10
      月12日公局交字第0990074171號函併內政部警政署國道公
      路警察局第三隊（下稱國三隊）99年10月4日函（覆高速
      公路警察局）及檢附交通部臺灣區○道○○○路局（下稱
      高公局）與國道警察局於95年8月11日之「研討行駛高速
      公路之小貨車過磅相關事宜會議紀錄」（下稱小貨車過磅
      會議）會議紀錄影本所示，在小貨車過磅會議中雖國道警
      察局及各分隊雖均主張並建議小貨車依規定強制過磅，高
      公局與會之各單位多均表示若小貨車一律強制過磅，不論
      地磅站設在收費站前或後，小貨車皆須連續變換二車道以
      上才能進站繳費或過磅，收費站車輛將嚴重交織，造成交
      通壅塞及危險，依現行車道之規劃，勢必將大車及小貨車
      併道收費，造成之影響不可謂不大，因之該次會議就此部
      分之結論為：依據道路交通管理處罰條例第29條之2第4項
      之條文精神，高公局已將各收費站前之相關標誌修改為「
      大貨車過磅」，故載重大貨車應依標誌指示一律過磅並排
      除載重小貨車強制過磅。另考量目前地磅站之相關設施佈
      設位置，載重小貨車若一律過磅，易使收費站區車流交織
      更為複雜，且易造成戰區交通壅塞，另大、小車輛併道收
      費站，受限於收費站區硬體之佈設，不論在設施之改善及
      執行上均有其困難性。為兼顧法規、標誌之設置與收費站
      區硬體之佈設，現階段小貨車不強制過磅，惟為考量小貨
      車若有超載之嫌疑時，請國道公路警察局員警依據「道路
      交通管理處罰條例」第7條第1項規定，針對有超載之虞之
      小貨車加強攔查，並引導小型貨車過磅，以防杜小貨車之
      超載行為（見本院卷第16-32頁）。若各該單位確實依照
      小貨車過磅會議之結論執行，國道上關於過磅之標示應僅
      止於「大貨車過磅」，而小貨車除非有超載之虞，由員警
      加強攔查並引導過磅外，原則上不須過磅。
  (三)、本件抗告人自承所駕駛之小貨車當時確實有裝載貨物，於
      行經過磅區前之員林收費站上游（前）之北上218.8公里
      處有「地磅站↗」之告示牌，並未進入地磅站過磅。惟查
      ：依抗告人於聲明異議狀及抗告狀所述，行經地磅站並通
      過員林收費站約100公尺處之北上217.9公里處經員警指揮
      攔下，舉發當時曾向員警表明依規定裝載貨物，本案舉法
      員警並未再強制抗告人過磅，逕行開單舉發，由上開舉發
      之過程是否足認本件抗告人有「逃磅」之行為？員警於地
      磅站前是否即已發現抗告人有「超載之虞」？有無適時予
      以引導過磅？又國道一號全線之地磅站前是否均為「大貨
      車過磅」標誌，僅有北上218.8公里處之地磅前500公尺處
      之告示為「地磅站↗」？如是，有無特殊考量？本件舉發
      是否未審及小貨車過磅會議之結論？原裁定認抗告人因駕
      駛小貨車裝載貨物行經地磅站未過磅為警攔停舉發之事實
      之部分雖無違誤，惟依上所述，原處分是否正當容有研求
      餘地，執此，抗告意旨指摘原裁定不當，為有理由，惟為
      顧及抗告人之審級利益，本院仍應撤銷原裁定，並發回原
      法院更為妥適之處理，以昭折服。
據上論結，應依道路交通案件處理辦法第26條，刑事訴訟法第
413 條前段，裁定如主文。
中    華    民    國    99    年    11    月    22    日
                  交通法庭審判長法  官  宋  祺
                                法  官  陳明珠
                                法  官  林孟宜
以上正本證明與原本無異。
不得再抗告。
                                書記官  王靜怡
中    華    民    國    99    年    11    月    23    日

司法院資訊處製作；財團法人民間司法改革基金會備份。
